臺灣臺南地方法院刑事判決
110年度金訴字第365號
公  訴  人  臺灣臺南地方檢察署檢察官
被      告  董建辰


上列被告因詐欺等案件，經檢察官提起公訴（110年度偵字第118
48號），本院判決如下：
    主  文
董建辰共同犯洗錢防制法第十四條第一項之洗錢罪，處有期徒刑
肆月，併科罰金新臺幣貳萬元，罰金如易服勞役，以新臺幣壹仟
元折算壹日。
未扣案之犯罪所得新臺幣貳仟元沒收，於全部或一部不能沒收時
，追徵之。
    事  實
一、董建辰知悉一般人利用他人金融機構帳戶存、提款，常係為
    遂行財產犯罪之需要，而已預見提供金融機構帳戶資料任由
    他人使用，將可能遭他人利用作為財產犯罪之工具，如再代
    為轉出或提領其內款項，此極可能為詐欺犯罪所得，且將因
    此造成金流斷點而掩飾、隱匿此等犯罪所得之去向，竟猶不
    顧於此，基於縱其代為轉出之款項為詐欺之犯罪所得，轉出
    或提領此等款項即足掩飾、隱匿詐欺犯罪所得之去向，亦均
    不違背其本意之共同詐欺取財、洗錢之不確定故意，於民國
    110年2月5日前某日，因真實姓名、年籍不詳，自稱「陳建
    勳」之成年男子之要求，提供其向不知情之詹東祐借用之中
    國信託銀行帳號000-000000000000號帳戶(下稱系爭帳戶)與
    「陳建勳」，並答應轉匯系爭帳戶內之款項。嗣「陳建勳」
    取得系爭帳戶後，即以附表所示之方式，向附表所示之人詐
    欺取財，致附表所示之人陷於錯誤，於附表所示之時間、地
    點，以匯款方式，將附表所示金額匯至系爭帳戶，再由董建
    辰依「陳建勳」之指示，透過微信軟體告知不知情之詹東祐
    將系爭帳戶內款項轉出，詹東祐遂於110年2月5日18時57分
    許、19時8分許，透過網路銀行各轉帳新臺幣（下同）3萬元
    、1萬2000元至董建辰指定之帳戶，系爭帳戶剩餘之3000元
    則由詹東祐自行留用（其中2000元作為董建辰清償其向詹東
    祐之借款）。董建辰以上開分工方式與「陳建勳」共同向陳
    乃甄詐取財物得逞，並掩飾、隱匿該詐欺犯罪所得之去向。
    嗣因陳乃甄發覺受騙報警處理，始為警循線查悉上情。
二、案經陳乃甄訴由雲林縣警察局虎尾分局報告臺灣臺南地方檢
    察署檢察官偵查起訴。
    理  由
壹、證據能力方面：
一、本案以下所引用具傳聞證據性質之供述證據，當事人於準備
    程序時均表示同意其證據能力，且迄本院言詞辯論終結前均
    未爭執其證據能力，本院復審酌前開證據作成時之情況及證
    據取得過程等節，並無非出於任意性、不正取供或其他違法
    不當情事，客觀上亦無顯不可信之情況，且經本院於審判期
    日就上開證據依法進行調查、辯論，是依刑事訴訟法第159
    條之5規定，均有證據能力。
二、本案以下所引用具非供述證據性質之證據資料，均無違反法
    定程序取得之情形，依刑事訴訟法第158條之4規定之反面解
    釋，均應有證據能力。
貳、實體方面：
一、訊據被告固坦承有向詹東祐借用系爭帳戶提供與「陳建勳」
    使用，並依「陳建勳」指示要求詹東祐將系爭帳戶內款項再
    轉帳至其他帳戶等事實（本院卷第30頁），然矢口否認有何
    共同詐欺取財、洗錢等犯行，辯稱：只是單純幫「陳建勳」
    去向詹東祐借用系爭帳戶而已云云。經查：
　㈠被告因「陳建勳」之要求，提供其向詹東祐借用之系爭帳戶
    交與「陳建勳」，嗣告訴人遭附表所示詐騙方式，被騙匯款
    至系爭帳戶（金額詳附表所示），再由被告依「陳建勳」之
    指示，透過微信軟體告知詹東祐將系爭帳戶內款項轉出，由
    詹東祐於110年2月5日18時57分許、19時8分許，透過網路銀
    行各轉帳3萬元、1萬2000元至被告指定之帳戶，系爭帳戶剩
    餘之3000元則由詹東祐自行留用（其中2000元作為被告清償
    其向詹東祐之借款）等情，此為被告所供承（本院卷第30、
    94頁），且有證人即告訴人於警詢之證述（警卷第13至19頁
    ）、證人詹東祐有關被告向其借用系爭帳戶之證述（警卷第
    7至10頁，本院卷第76至85頁）、中國信託商業銀行股份有
    限公司110年4月8日中信銀字第110224839085466號函附詹東
    祐帳戶客戶基本資料表、自110年1月1日至同年3月24日之客
    戶存款交易明細(含自動化交易LOG 資料- 財金交易單，警
    卷第23至29頁）、告訴人提供之匯款至系爭帳戶之轉帳明細
    翻拍照片2張（警卷第39至41頁）、告訴人提供之LINE對話
    紀錄翻拍照片23張（警卷第43至53頁）附卷可憑，是此部分
    事實堪予認定。
　㈡本件告訴人於110年2月5日18時51分、同日時53分許，遭騙各
    匯款3萬、1萬5000元至系爭帳戶，而被告旋即依「陳建勳」
    之指示，透過微信軟體告知詹東祐將系爭帳戶內款項轉出，
    詹東祐遂於同日18時57分許、19時8分許，透過網路銀行各
    轉帳3萬元、1萬2000元至被告指定之帳戶，此有系爭帳戶交
    易明細在卷可參。則告訴人遭騙匯款及被告指示詹東祐再將
    系爭帳戶內款項轉出時間十分密接，則倘匯入系爭帳戶之款
    項係正當資金來源，實難想像有即時轉出之急迫性，惟被告
    卻仍聽從「陳建勳」指示要求詹東祐立即將系爭帳戶內款項
    轉出，此顯與詐欺集團對一般民眾施行詐術，致民眾陷於錯
    誤而匯款後，為免被害人因發覺有異而報警處理，致無法領
    取詐欺所得，乃須即時、迅速地提領或轉出犯罪所得之犯罪
    模式相同。
　㈢被告於偵查及本院審理時均供稱：因為怕「陳建勳」會匯「
    奇怪的錢進來」，所以才不用自己的帳戶幫「陳建勳」匯錢
    ，才會提供詹東祐的系爭帳戶給「陳建勳」使用等語（偵卷
    第20頁，本院卷第92頁），且其於本院準備程序及審判程序
    亦均供稱：當初是「陳建勳」問說有沒有朋友要賺錢，詹東
    祐說他缺錢，詹東祐就把系爭帳戶交給伊，伊再交給「陳建
    勳」使用等語（本院卷第29、97頁），則被告既稱其擔心「
    陳建勳」會有不法之金流在金融機構帳戶間流動，且亦知悉
    「陳建勳」會提供報酬為此可能涉及「不法」相對應之代價
    ，其仍提供其向詹東祐借用之系爭帳戶任由「陳建勳」使用
    ，故被告主觀上對於系爭帳戶將可能遭他人利用作為財產犯
    罪之工具，如再代為轉出或提領其內款項，此極可能為詐欺
    犯罪所得，且將因此造成金流斷點而掩飾、隱匿此等犯罪所
    得之去向等情，當已有預見。
  ㈣又金融機構帳戶事關個人財產權益之保障，具專屬性及私密
    性，通常僅限於本人交易使用，縱偶有特殊情況而同意提供
    自己帳戶供他人匯入或提領款項者，亦必係與該他人具相當
    信賴關係，並確實瞭解其用途，並無任意提供予他人使用之
    理。且我國金融機構眾多，一般人均可自由至銀行申辦帳戶
    以利匯入、提領款項，故若帳戶內之款項來源正當，實無將
    款項匯入他人帳戶再委請該人代為提領後交付之必要，是若
    遇刻意將款項匯入他人帳戶，再委託他人代為轉出或提領款
    項之情形，依一般人之社會生活經驗，應可預見所匯入之款
    項係詐欺所得等不法來源。況近年來詐欺集團猖獗，詐騙之
    事屢見不鮮，詐欺集團利用車手提領或轉出金融機構帳戶款
    項，業經報章媒體多所披露，並屢經政府及新聞為反詐騙之
    宣導，是一般具有通常智識之人，均可知委由他人多次轉出
    或提領金融機構帳戶款項者，多係藉此取得不法犯罪所得。
    本件被告教育程度為高中畢業，具有一定之智識程度及社會
    經驗，對上情當無不知之理。而被告自陳與「陳建勳」認識
    幾個月而已，朋友間介紹認識，目前已無聯絡方式可提供，
    事後亦無法聯繫該人等情在卷（本院卷第91頁），顯見被告
    與「陳建勳」間並無任何信賴基礎可言。則被告在此情形下
    ，卻仍率然提供系爭帳戶並指示詹東祐以網路銀行操作轉出
    該帳戶內款項，顯見其主觀上對於「陳建勳」借用系爭帳戶
    之用途及「陳建勳」所述金錢來源之真實性如何，毫不在乎
    之態度。從而，被告提供系爭帳戶帳號任由「陳建勳」使用
    ，其對於匯入系爭帳戶內不明款項，可能係詐欺集團成員詐
    騙被害人所取得贓款一事，應可預見，卻仍執意立於提款車
    手之地位角色協助「陳建勳」取得贓款，足認被告主觀上具
    有縱「陳建勳」係利用其提供之系爭帳戶作為詐欺取財犯罪
    之用及其所提領之款項為詐騙所得，亦不違背其本意，而容
    任結果發生之不確定故意，至為灼然。
  ㈤另按「本法所稱洗錢，指下列行為：…二、掩飾或隱匿特定犯
    罪所得之本質、來源、去向、所在、所有權、處分權或其他
    權益者。…」、「本法所稱特定犯罪，指下列各款之罪：二
    、刑法…第三百三十九條…」、「本法所稱特定犯罪所得，指
    犯第三條所列之特定犯罪而取得或變得之財物或財產上利益
    及其孳息。前項特定犯罪所得之認定，不以其所犯特定犯罪
    經有罪判決為必要。」洗錢防制法第2 條第2 款、第3 條第
    2款、第4 條第1 項、第2 項定有明文。又詐欺集團向被害
    人施用詐術後，為隱匿其詐欺所得財物之去向，而令被害人
    將其款項轉入該集團所持有、使用之人頭帳戶，並由該集團
    所屬之車手前往提領詐欺所得款項得逞，檢察官如能證明該
    帳戶內之資金係本案詐欺之特定犯罪所得，即已該當於新法
    第14條第1 項之一般洗錢罪。另過去實務認為，行為人對犯
    特定犯罪所得之財物或利益作直接使用或消費之處分行為，
    或僅將自己犯罪所得財物交予其他共同正犯，祇屬犯罪後處
    分贓物之行為，非本條例所規範之洗錢行為，惟依新法規定
    ，倘行為人意圖掩飾或隱匿特定犯罪所得來源，而將特定犯
    罪所得直接消費處分，甚或交予其他共同正犯，而由共同正
    犯以虛假交易外觀掩飾不法金流移動，即難認單純犯罪後處
    分贓物之行為，應仍構成新法第2條第1或2 款之洗錢行為（
    最高法院108年度台上字第1744號判決意旨參照）。本件被
    告指示詹東祐自系爭帳戶轉出之款項為詐欺犯罪所得，已可
    確認，而詐欺贓款轉出後，已使資金發生去向、所在不明之
    結果，屬洗錢防制法第2條第2款之掩飾或隱匿特定犯罪所得
    之去向、所在之洗錢行為，當可認定。
　㈥綜上，被告所辯不足採信。本案事證明確，被告上開犯行，
    堪予認定。　
二、論罪科刑
  ㈠核被告所為，係犯刑法第339條第1項之詐欺取財罪、洗錢防
    制法第2條第2款、第14條第1項之一般洗錢罪。起訴書雖認
    被告所涉詐欺部分，係犯刑法第339條之4第1項第2款之三人
    以上共同犯詐欺取財罪嫌，惟蒞庭檢察官於110年11月15日
    本院審理時起稱更正起訴法條為刑法第339條第1項之詐欺取
    財罪（本院卷第74頁），並給予被告辯明之機會，無礙被告
    攻擊防禦權之行使，附此敘明。
  ㈡共同正犯
    按共同實施犯罪行為，在合同意思範圍內，相互利用他人之
    行為，以達其犯罪之目的，原不必每一階段均參與，祇須分
    擔犯罪行為之一部，即應對於全部所發生之結果共同負責；
    又共同正犯之意思聯絡，不限於事前有所協定，於行為當時
    ，基於相互之認識，以共同犯罪之意思參與者，亦無礙於共
    同正犯之成立。倘犯罪結果係因共犯之合同行為所致者，無
    論出於何人所為，在共犯間均應同負全部之責，並無分別何
    部分為孰人實行之必要（最高法院92年度台上字第6265號、
    95年度台上字第3489號、第3739號判決意旨參照），是以行
    為人參與構成要件行為之實施，並不以參與構成犯罪事實之
    全部或始終參與為必要，即使僅參與構成犯罪事實之一部分
    ，或僅參與某一階段之行為，亦足以成立共同正犯。本件被
    告將系爭帳戶提供「陳建勳」使用，俟告訴人受騙匯款至系
    爭帳戶後，被告再依「陳建勳」指示告知詹東祐將贓款自系
    爭帳戶轉出至其他帳戶，被告雖未參與詐欺取財行為之全程
    犯罪階段，然其所參與之部分行為，均係共同犯罪計畫不可
    或缺之重要環節，而共同達成詐得財物及掩飾、隱匿詐欺犯
    罪所得本質及去向之犯罪目的，被告自應就其所參與之本件
    詐欺取財、一般洗錢等犯行同負全責，其與「陳建勳」就上
    開犯行，具犯意聯絡及行為分擔，應論以共同正犯，且被告
    利用不知情之詹東祐遂行其前揭犯行，亦為間接正犯。蒞庭
    檢察官於110年11月15日本院審理時起稱被告係幫助犯云云
    （本院卷第74頁），容有誤會，併予敘明。
  ㈢想像競合犯:
　　被告就本件犯行，係以一行為同時觸犯前述數罪名，為想像
    競合犯，應依刑法第55條前段規定，從一重論以一般洗錢罪
    。　　
  ㈣爰審酌被告不思以正當管道獲取財物，容任「陳建勳」取得
    系爭帳戶資料，以從事詐騙告訴人之行為，事後並聽從「陳
    建勳」指示，要求詹東祐自系爭帳戶將詐欺取得之贓款再轉
    至其他帳戶，以此方式從事詐欺取財犯行，並隱匿特定犯罪
    所得之去向，增加檢警機關追查其他犯罪成員之困難度，助
    長詐欺犯罪風氣，被告犯後復未能坦承犯行，態度非佳，未
    見悔意，並斟酌被告所扮演之角色及分工、參與程度、犯罪
    動機、目的，及其自述學歷、家庭經濟及生活狀況等一切情
    狀，量處如主文所示之刑，並諭知罰金如易服勞役之折算標
    準，以資警惕。
  ㈤沒收
　⑴告訴人遭附表所示詐騙方式，被騙匯款至系爭帳戶（金額詳
    附表所示），再由被告依「陳建勳」之指示，透過微信軟體
    告知詹東祐，由詹東祐於110年2月5日18時57分許、19時8分
    許，透過網路銀行各轉帳3萬元、1萬2000元至被告指定之帳
    戶，系爭帳戶剩餘之3000元則由詹東祐自行留用（其中2000
    元作為被告清償其向詹東祐之借款）等情，業經本院認定如
    前，故被告因本案犯行獲得其對詹東祐所負債務2000元已清
    償之不法利益，爰依刑法第38條之1第1項、第3項規定，就
    被告未扣案之犯罪所得2000元沒收，於全部或一部不能沒收
    時，追徵之。　
  ⑵又洗錢防制法第18條第1項固規定：「犯第14條之罪，其所移
    轉、變更、掩飾、隱匿、收受、取得、持有、使用之財物或
    財產上利益，沒收之；犯第15條之罪，其所收受、持有、使
    用之財物或財產上利益，亦同」，此一規定採取義務沒收主
    義，只要合於前述規定，法院即應為相關沒收之諭知，然該
    洗錢行為之標的是否限於行為人所有者始得宣告沒收，法無
    明文，實務上一向認為倘法條並未規定「不問屬於犯罪行為
    人與否均沒收」時，自仍以屬於被告所有者為限，始應予沒
    收。暨參諸最高法院100年度台上字第5026號判決「毒品危
    害防制條例第19條第1項關於沒收之規定，固採義務沒收主
    義，凡犯同條例第4條至第9條、第12條、第13條或第14條第
    1項、第2項之罪者，其供犯罪所用或因犯罪所得之財物，均
    應諭知沒收。但該法條並未規定『不問屬於犯罪行為人與否』
    ，均沒收之，自仍以屬於被告所有者為限，始應予以沒收」
    之意旨，本院認在洗錢防制法並未規定「不問屬於犯罪行為
    人與否」之情形下，自宜從有利於被告之認定。從而，被告
    本案洗錢標的金額即告訴人受騙匯入之款項，已由被告依指
    示令詹東祐轉出如上，被告對之既無處分權限，又未再實際
    管領之，依前揭說明，即非被告所有之物，自不得依洗錢防
    制法第18條第1項予以宣告沒收之。
據上論斷，應依刑事訴訟法第299條第1項前段，洗錢防制法第2
條第2款、第14條第1項，刑法第11條前段、第28條、第339條第1
項、第55條前段、第42條第3項前段、第38條之1第1項、第3項，
刑法施行法第1條之1第1項，判決如主文。
本案經檢察官徐書翰提起公訴，檢察官蘇聖涵到庭執行職務。
中　　華　　民　　國　　110 　年　　11　　月　　30　　日
　　　　　　　　　刑事第八庭   審判長法　官 鄭燕璘
　　　　　　　　　                   法  官 陳碧玉
　　　　　　　　　                   法  官 郭瓊徽
以上正本證明與原本無異。
如不服本判決應於收受本判決後20日內向本院提出上訴書狀，並
應敘述具體理由。其未敘述上訴理由者，應於上訴期間屆滿後20
日內向本院補提理由書狀（均須按他造當事人之人數附繕本）「
切勿逕送上級法院」。 
                                     書記官 王珮君
中　　華　　民　　國　　110 　年　　11　　月　　30　　日
附錄
中華民國刑法第339條
（普通詐欺罪）
意圖為自己或第三人不法之所有，以詐術使人將本人或第三人之
物交付者，處5年以下有期徒刑、拘役或科或併科50萬元以下罰
金。
以前項方法得財產上不法之利益或使第三人得之者，亦同。
前二項之未遂犯罰之。
洗錢防制法第14條第1項　　
有第二條各款所列洗錢行為者，處 7 年以下有期徒刑，併科新
臺幣 5 百萬元以下罰金。
前項之未遂犯罰之。
前二項情形，不得科以超過其特定犯罪所定最重本刑之刑。

附表
編號 告訴人 詐欺方式 匯款時間 匯款地點 金額 匯入帳戶 1 陳乃甄 詐欺集團成員自109年11月26日起，以暱稱「言大元」透過交友軟體結識陳乃甄，並佯稱：其投資有成，可介紹他人教導投資等語，詐欺集團成員復以暱稱「張嘉祥」透過LINE通訊軟體與陳乃甄聯絡，並佯稱：可投資虛擬貨幣及黃金期貨獲利等語，陳乃甄因而受騙以網路銀行轉帳匯款 ㈠110年2月5日18時51分許 ㈡110年2月5日18時53分許 新北市中和區居處 ㈠3萬元 ㈡1萬5000元 中國信託帳戶